【裁判字號】    94,訴,762
【裁判日期】    950623
【裁判案由】    分割共有物
【裁判全文】
臺灣臺南地方法院民事判決               94年度訴字第762號
原      告  甲○○
訴訟代理人  鄭慶海律師
被      告  乙○○
訴訟代理人  黃進祥律師
            江順雄律師
            黃建雄律師
上列當事人間請求分割共有物事件，本院於民國95年6月9日言詞
辯論終結，判決如下：
    主  文
兩造共有坐落台南縣仁德鄉○○段七二一地號土地，准按如附圖
臺南縣歸仁地政事務所複丈成果圖所示方法分割：即編號0721－
A001面積一七五七點一三平方公尺分歸原告取得，編號0000－00
00面積一七五七點一三平方公尺分歸被告取得。
被告應補償原告新台幣伍拾肆萬肆仟柒佰壹拾元。
訴訟費用由被告負擔二分之一，其餘由原告負擔。
    事 實 及 理 由
一、原告起訴主張：
（一）坐落台南縣仁德鄉○○段721地號土地（以下稱系爭土地
      ），面積3514.26平方公尺，地目田，使用分區特定農業
      區，使用地類別農牧用地，係兩造所共有，應有部分各2
      分之1，係農業發展條例民國89年1月4日修正施行前之共
      有耕地，依該條例第16條第4款規定，得分割為單獨所有
      ，茲審酌系爭土地於84年間，地籍圖重測前分割出台南縣
      仁德鄉○○○段716之1（重測後為崑崙段722地號）作為
      公共道路用地，並經台南縣政府於87年12月間辦理徵收，
      登記為中華民國所有（管理者交通部公路總局），而系爭
      土地除需利用上開722地號被徵收土地作為對外聯絡道路
      ，以供運輸農作物外，其餘四周均乏適當之農路可供通常
      使用，再參以系爭土地西側之同段719地號土地為被告所
      有，另同段720地號土地則為原告所有，為期使系爭土地
      分割後歸由兩造各自取得土地能與上開各自所有之同段71
      9地號、720地號土地合併使用，並避免分割後土地缺乏適
      宜之道路，致再發生應否依民法第789條之規定行使通行
      權之爭議，並使各自土地均與永久性之既成公共道路相臨
      ，以平衡土地價值接近均勻等因素，應以原告提出之分割
      方案為適宜。
（二）按「法院為共有物之分割，應斟酌各共有人之利害關係及
      共有物之性質暨價格定之，並以維持公共利益為準」（最
      高法院71年度台上字第162號判決）。「分割共有物之訴
      ，如依原物之數量按應有部分之比例分配而其價值顯不相
      當之情形，即屬未顧慮其經濟上之價值，自難謂為公平，
      而同一筆土地，其面臨較寬敞道路部分之價值較之面臨狹
      窄道路部分者為高，為公眾所週知之事實」（最高法院72
      年度台上字第4103號判決）。「分割共有物，不得純以使
      用現狀為分割之唯一標準，法院為顧及全體共有人之利益
      ，認為以不全依使用現況分割為宜所決定之分割方法，縱
      使部分共有人因此受有侵害，仍不得因之指為違法」（最
      高法院71年度台上字第2825號判決）。查系爭土地只有東
      面部分面臨同段722地號之柏油道路，其餘部分則為同段7
      23地號相隔未能與道路相鄰，至於西面、北面、南面均與
      其他土地相鄰，均無道路等情，業據法院現場履勘屬實，
      茲面臨道路之土地價值較裏地者為高，應為公眾所週知之
      事實，且為上開最高法院判決所認定，職是，原告主張兩
      造按系爭土地東面唯一與722地號柏油道路相鄰之界址寬
      度各取得2分之1之同等寬等，使兩造所受分配之土地東面
      均能與柏油道路相連接而可通往附近之86號東西向快速道
      路，如此一方面顧及分割後兩造所受分配之土地各有通路
      之利益關係，一方面又可維持分割後兩造各受分配之土地
      價值均勻，不致因欠缺通行路而發生價值懸殊之情形等分
      割方法，自與上揭最高法院各判決之要旨相符，應為可採
      。
（三）致於被告所據以主張之分割方案，其理由係以被告自69年
      12月17日因買賣而取得耕作並管理系爭土地北面之現況，
      及經營「上崙甜甜卡拉ＯＫ」，原告從未異議，及原告目
      前使用系爭土地之南面與729地號土地間之道路雖遭野草
      淹沒，但729地號土地係原告所有，其西側即有柏油路，
      另原告主張之分割方法，將使原告目前分管之南面土地無
      法與原告所有之720地號土地成四方形使用，同樣亦無法
      使被告分管之北面土地無法與被告所有之719地號土地成
      四方形使用，為所憑之論據。然查，系爭土地既分割出
      722地號土地而被徵收作為道路用地，因而使系爭土地東
      面部分得以面臨道路以連絡公路等情，為被告所不爭執，
      如此為期使兩造分割所受分配之土地，均可經由該道路以
      連絡公路，且又可維持分割兩造所受分配之土地價值均勻
      之情況，自宜由兩造各半分配取得面臨道路之土地，方符
      合分割共有物之公平與適當之原則，至於被告經營之「上
      崙甜甜卡拉ＯＫ」建物仍坐落於被告取得之土地，不致於
      發生應被拆除之情形。又原告目前分管之系爭土地南面，
      固可經由原告所有之729地號土地連接西側道路，然如此
      仍須在729地號土地內規劃出一條6米道路，以供系爭土地
      作為聯絡西側既成道路之用，如此形成原告為使分割後之
      取得地（南面部分）對外聯絡道路，必須自行負擔道路用
      地之損失，反之，被告則獨享取得地（北面部分）直接面
      臨道路，而有違背共有人應分擔道路用地供他共有人使用
      之分割原則，而有失公平，即屬未顧慮全體共有人利益之
      分割方法。
（四）分割後各共有人所受分配之土地價值均勻，經濟利益相等
      ，乃屬分割共有物應考量之永久性因素，致於利用土地耕
      作之使用方法乃暫時性（諸如土地日後規劃為商業區域住
      宅區用地，或工業用地，使用方法即隨時而變更），因此
      ，被告以如依原告主張之分割方法，將使兩造分割後受分
      配之取得地，無法與其他各自私有之土地（719地號或729
      地號土地）成為四方形之完整使用云云，核屬暫時性之使
      用問題，且亦不影響農耕生產，而置應保持分割後土地經
      濟利益相等之重要原則於不顧，自非適允，況分割共有物
      ，法院為顧及全體共有人之利益，認為以不全依使用現況
      為宜所決定之分割方法，並不得指為違法，業經上述最高
      法院71年度台上字第2825號判決著有判決意旨可循，從而
      被告抗辯應以現狀分割，亦非的論，自非可取。
二、被告則抗辯：
（一）對於原告主張坐落台南縣仁德鄉○○段721地號土地，面
      積3514.26平方公尺，地目田，使用分區特定農業區，使
      用地類別農牧用地，係兩造所共有，應有部分各2分之1之
      事實不爭執。
（二）按原告以系爭土地除需用崑崙段722地號土地被徵收之道
      路土地作為對外連接公路，以供運輸農產物外，其於四周
      均乏適當之農路可供通常使用，再參以系爭土地西側之同
      段719地號土地為被告所有，同段720地號土地則為原告所
      有，為期使系爭土地分割後歸由兩造各自取得地能與上開
      各自所有之同段719地號、720地號土地合併使用，並避免
      分割後之土地欠缺適宜之通路，致再發生應否依民法第78
      9條之規定行使通行權之爭議，並使各自土地均與永久性
      之既成公共道路相臨，以平衡土地價值接近均勻等因素，
      認以原告主張之分割方案為適當。然查，原告所述與事實
      不符，原告所有之同段720地號土地與系爭土地相鄰，而7
      21地號、720地號土地均鄰同段809地號土地之道路，並無
      分割後土地缺乏適宜道路而衍生通行權爭議之問題，而因
      被告所有之同段719地號土地，與系爭土地亦相鄰，為讓
      土地發揮最大經濟效益，宜採被告之分割方案為適當，如
      此，則系爭土地經分割後，可與兩造所各自所有之720地
      號、719地號土地分別形成四方形之完整地貌，對於兩造
      均較具實益。
（三）兩造就系爭土地之耕作及管理卻有分管之協議，蓋系爭土
      地北面之土地，目前由被告耕作及管理之部分，被告係於
      69年12月17日以買賣取得，而近24年來被告即依目前現狀
      耕作及管理，原告從未異議，被告於分管之土地上經營有
      「上崙甜甜卡拉ＯＫ」，原告亦從未異議，被告於北面分
      管之共有土地耕作，原告亦從未異議。而系爭土地南面即
      原告分管之部分，與同段729地號土地間之道路因久未使
      用而遭野草淹沒，但729地號土地為原告之所有之土地，
      其西側即有柏油道路可經由該柏油路（約6米可供2部小汽
      車相會），直通崑崙街40米4線道大馬路，進出非常方便
      ，而系爭土地南面原告分管部分，除與原告所有之729地
      號土地相鄰外，另729地號土地復與原告所有之730地號土
      地相鄰，同樣於西側有6米柏油路可通行，該柏油路可直
      通崑崙街40米之4線道大馬路，又於系爭土地往西方向抬
      頭一望即可見一別墅（即位於718、229、730地號旁），
      亦與原告所有之729、730地號土地使用同一柏油路進出，
      可直達40米4線道大馬路之崑崙街。故依上所述，如採原
      告分割方案，因原告所分管之南面土地無法與原告所有之
      720地號土地形成四方形完整使用，同樣目前被告分管之
      北面土地亦無法與被告所有之719地號土地形成四方形完
      整使用，對兩造均屬不利，但如採被告之分割方案，則上
      該問題即告解決，故知，如採原告方案，對原告而言顯然
      損人而不利己。此外，如依原告之分割方案，則兩造土地
      除土地無法完整使用外，更重要的是原告縱因此而分得面
      臨722地號可直通馬路之土地，但由於所分得面臨道路將
      使721地號土地成為長條形，經濟價值因此減損，如此對
      雙方均屬不利。
（四）另外，如採被告分割方案，被告同意依據鑑定報告之金額
      補償原告，如原告願與被告和解，採用被告方案，原告亦
      同意原告通行被告所分得之土地。
三、按各共有人得隨時請求分割共有物。但因物之使用目的不能
    分割或契約定有不分割之期限者，不在此限。又共有物分割
    之方法，不能協議決定者，法院得因任何共有人之聲請，命
    為分配，民法第823條第1項、第824條第2項分別定有明文。
    另按農業發展條例所稱之耕地，係指依區域計畫法劃定為特
    定農業區、一般農業區、山坡地保育區及森林區之農牧用地
    。每宗耕地分割後每人所有面積未達0.25公頃者，不得分割
    。但農業發展條例89年1月4日修正施行前之共有耕地，得分
    割為單獨所有，不受上開規定之限制。農業發展條例第3條
    第11款、第16條第1項第4款亦有規定。而查：
（一）原告主張坐落台南縣仁德鄉○○段721地號土地，面積351
      4.26平方公尺，地目田，使用分區特定農業區，使用地類
      別農牧用地，係兩造所共有，應有部分各2分之1之事實，
      業據原告提出上揭土地登記謄本1份在卷為證，且為被告
      所不爭執在卷，自可信為真實。
（二）又系爭土地地目編定為田，使用分區為特定農業區，使用
      地類別為農牧用地之情，已如上述，自為農業發展條例所
      規定之耕地無誤，而原告取得系爭土地之所有權應有部分
      之時間為53年1月29日，被告取得系爭土地所有權應有部
      分之時間為69年12月17日，有土地登記謄本在卷可據，均
      在農業發展條例89年1月4日修正施行前，亦即系爭土地之
      共有關係，係成立於89年1月4日農業發展條例修正施行前
      ，自不受上開農業發展條例所規定分割後每宗耕地應達0.
      25公頃之限制，在此先予敘明。又系爭土地，並無因法令
      規定或物之使用目的不能分割或契約約定有不分割之期限
      等情形，兩造又無法達成分割協議之事實，業據原告陳述
      在卷，且為被告所不爭執，從而，原告訴請分割系爭土地
      ，自屬有理由。
四、至於分割方法，本院審酌如下：
（一）系爭坐落台南縣仁德鄉○○段721地號土地，平常均是休
      耕（依兩造之陳述），被告占有使用位置在土地北邊，現
      在有整地，原告使用位置在南邊，目前長雜草，依據兩造
      之陳述，系爭土地兩造取得位置亦同上開使用位置，被告
      占有使用部分有一小部分（北面位置）借予第三人搭建鐵
      皮屋，經營卡拉ＯＫ（上崙甜甜卡拉ＯＫ），又系爭土地
      東面臨柏油道路（722地號土地部分），其餘部分隔723地
      號土地與柏油道路相鄰，西邊部分與其他土地相鄰，沒有
      道路，北面與南面均亦與其他土地相鄰，北面是竹林，南
      面是雜草，並無道路相鄰之事實，業經本院勘驗現場查證
      屬實，有本院94年8月29日勘驗筆錄1紙在卷可證，又為兩
      造所不爭執在卷。又系爭土地西側相鄰之同段719地號土
      地，為被告所有，同段720地號土地則為原告所有，系爭
      土地南鄰之同段729地號土地亦為原告所有，另同段729地
      號土地西側有面臨柏油道路之情，業據被告陳述在卷，且
      有原告所提出現場照片13張、地籍圖謄本1張在卷可據，
      復為原告所不爭執，自亦可信為真實。而因系爭土地為耕
      地，兩造並有各自耕作占有使用之事實，為顧慮兩造於土
      地分割後所取得土地之發展性，自應以兩造將來對於土地
      利用之最大經濟效益為目標，分割後之每一筆土地，形狀
      應以方正而完整，並與兩造個別使用之位置相符，以期利
      於開發使用，能夠增加土地利用之經濟效益。
（二）系爭土地既已有兩造所分別占有使用之事實，且歷時久遠
      ，已如前述，又系爭土地之週遭通行道路、相鄰土地之所
      有權狀況亦如前所述，則本院認為被告所提出之分割方案
      ，即如附圖臺南縣歸仁地政事務所複丈成果圖所示方法分
      割：即編號0721－A001面積1757.13平方公尺分歸原告取
      得，編號0000－0000面積1757.13平方公尺分歸被告取得
      ，不僅兩造分得之土地形狀較完整，又能與週遭兩造所有
      之土地合併使用，原告所分得之部分，亦得經由自己之其
      他土地對外通行道路，復與兩造長久以來占有使用事實相
      符，符合全體共有人之利益，爰判決如主文第1項所示。
（三）原告所提出之分割方案，雖能讓原告所分得之土地得以直
      接經由系爭土地而通行，然不僅該分割方案與兩造占有使
      用現況不符，且將使兩造所分得之土地呈現南北狹長之狀
      態，使土地之利用價值大大降低，不利將來之規劃使用，
      且原告之所以提出該分割方案，係著眼於分得土地之通行
      ，然依被告之方案，原告亦得以經由自己之土地通行道路
      ，況且尚有後述之補償問題，原告所分得土地之價值，較
      被告分得之部分低，可由補償而獲得平均，因此，原告所
      提出之分割方案，既有上開之不利益性，自為本院所不採
      。
（四）按以原物為分配時，如共有人中，有不能按其應有部分受
      分配者，得以金錢補償之，民法第824條第3項定有明文。
      查兩造就各自所提出分割方案分得土地之價值高低及應否
      補償有所爭執，本院乃囑託尚承不動產估價師事務所，就
      兩造所提出之分割方案，各自取得之土地價值高低，彼此
      應補償多少金額進行鑑定，有尚承不動產估價師事務所製
      作之估價報告書1份在卷可據，而兩造就上開估價報告書
      所鑑定兩造之分割方案應彼此補償之金額並未爭執，則本
      院自依據上開估價報告書所計算之金額，進行補償程序；
      而依據上述估價報告書所載，如採用被告分割方案，以金
      錢為補償方式，被告應補償原告新台幣544,710元，爰判
      決如主文第2項。
五、本件事證已臻明確，兩造其餘攻擊防禦方法及舉證，核與判
    決結果無影響，爰不一一論述，附此敘明。
六、據上論結，原告之訴為有理由，應依民事訴訟法第80條之1
    ，判決如主文。
中    華    民    國    95    年    6    月    23    日
                  民事第三庭    法  官  陳杰正
以上正本係照原本作成。
如對本判決上訴，須於判決送達後20日內向本院提出上訴狀。
中    華    民    國    95    年    6    月    26    日
                                書記官  林賢慧


司法院資訊處製作；財團法人民間司法改革基金會備份。
